【裁判字號】    96,破,175
【裁判日期】    970515
【裁判案由】    宣告破產
【裁判全文】
臺灣臺中地方法院民事裁定               96年度破字第175號
聲  請  人  甲○○
上列聲請人聲請宣告破產事件，本院裁定如下：
    主  文
聲請駁回。
聲請程序費用由聲請人負擔。
    理  由
一、本件聲請意旨略以：其向附表一所示之債權人銀行申辦信用
    卡貸款。嗣於民國（下同）92年至94年投資網咖，因遭負責
    人誘騙，致聲請人相繼邀親友加入投資，不料負責人竟捲款
    潛逃，造成聲請人高達新台幣（下同）500萬元至600萬元之
    巨大虧損。當時為償還親友投資款項，於不得之情形下只好
    以信用卡、現金卡暫時週轉，又以其能力僅能選擇以長期繳
    納最低應繳納金額之方式因應，債務便因此在高利率的惡性
    循環下迅速累積，截至96年11月14日止總計積欠本金、利息
    、遲延利息以及違約金高達171萬7209元（各債權人之債權
    金額詳如附表一所示）。聲請人為償還積欠上開銀行款項，
    曾回南投縣老家幫忙賣檳榔，收入為2萬元，爾後於95年7至
    9月在啟程印刷有限公司上班，然因不適任離職；後又於同
    年12月至96年8月轉至北區房屋從事房屋銷售之工作，綜上
    所述，明顯可知聲請人之工作並不固定，收入亦不穩定，以
    其微薄薪資，除需負擔小孩之教育費、生活開銷及房租6000
    元外，尚須支出婆婆（現已呈植物人狀態）安置於安養院每
    月1萬5000元之醫療費，更遑論需繳納每月4萬4194元為期60
    期之協商金額（如附表二所示，於95年與銀行達成之還款協
    議）。又聲請人曾繳納數期協商金額，然均係向配偶週轉才
    能繳納，惟配偶亦為房屋仲介，收入亦固定，因此資助畢竟
    有限，而以聲請人之能力實在無法負擔，不得已逾96年9月
    份停止繳納，且又因一期未繳視為全部到期，使聲請人之狀
    況更是雪上加霜。再者，依聲請人之教育程度、年紀、職業
    、收入、信用、財產狀況及負債情形，聲請人顯已無清償債
    務之能力。聲請人已努力工作，並非不事生產之人，實非不
    得已始以親友集資增與之20萬元當作破產財團，故其亦非無
    可供組成破產財團之財產，爰依破產法第1條、57條、58條
    規定，聲請宣告聲請人破產等語。
二、按破產者，係對於債務人不能清償債務者宣告之，法院就破
    產之聲請，得依職權為必要之調查，破產法第57條及第63條
    第2項分別定有明文。經法院調查結果，認為債務人並無財
    產，則破產財團無法能構成；或者破產財團雖得成立，然其
    破產財團之財產，不足清償財團費用及財團債務時，依破產
    法第148條規定之意旨，應以無宣告破產之實益，而裁定駁
    回破產宣告之聲請（參照最高法院86年度台抗字第479號、
    台灣高等法院85年度抗字第3057號裁定）。
三、本件聲請人主張積欠債務171萬7209元，其現有財產為20萬
    元情，固提出之債權人清冊、財團法人金融聯合徵信中心當
    事人綜合信用報告、財政部臺灣省中區國稅局95年度綜合所
    得稅各類所得資料清單、財政部中區國稅局財產歸屬資料清
    單、合作金庫商業銀行本行支票20萬元以及在職證明書等各
    1份為證。本院就破產之聲請自得依職權為必要之調查，以
    探究聲請人有無符合破產之要件。經查：本院依職權查詢聲
    請人之勞工保險資料，得知聲請人95年8月至96年7月，一年
    間更換工作次數高達3次，甚有工作不滿10日即離職，且聲
    請人自96年11月19日起，係在臺中市工商服務職業工會投保
    ，即可知悉，其自斯時起，並無與任何雇主成立勞動契約，
    此有勞工保險局保成資字第09710042270號，發文日期97年2
    月2日所檢送之聲請人勞工保險投保資料表，在卷可稽。另
    依聲請人所提出之95年度綜合所得稅各類所得資料清單，可
    知聲請人於95年度僅有25萬8300之收入、96年8月10日起雖
    任職於北區房屋漢口特許加盟店，且該店採取無底薪、獎金
    佣收制，惟迄今仍處於學習教育階段，尚未領取佣收獎金此
    有逢甲不動產仲介經紀有限公司所出具之在職證明書1紙可
    參。又其先提出聯邦商業銀行20萬元支票影本，欲組成破產
    財團，卻又以該票據因母親有急用取回，另以合作金庫銀行
    本行支票20萬取代之，姑且不論其換票原因為何，惟聲請人
    原告主張得以組成破產財團之物為銀行本行支票，竟於本院
    調查前既隨交由他人提示領取，再更換其他支票，現今聲請
    人主張之破產財團金錢是否可隨時納入組成，已非無疑。
四、按債務人不能清償債務者，依本法所規定和解或破產程序，
    清理其債務。債務人停止支付者，推定其為不能清償。破產
    法第1條定有明文。職是，破產制度在於調和債務人重生機
    能及債權人權益保障。倘有其他替代機制，更能為適當處理
    時，即無藉由宣告破產之必要性，始得衡平當事人之利益，
    否則任由債務人聲請破產，以免除絕大部分之債務，將該損
    失轉嫁於債權人，甚至由社會大眾承擔，顯非破產法立法之
    本意。是本院依據前揭所查明之債務與財產情況，參照聲請
    人之工作能力與債權人之利益，並斟酌社會之公益，以認定
    本件是否聲請破產之原因存在。經查：
  （一）聲請人為68年10月22日出生，年歲29，正值壯年，而聲
        請人亦未陳明有何身體殘缺，抑或其他情事致無法繼續
        工作，則依上述條件下觀察，聲請人既值壯年，且身體
        健全，復無未能工作之情事，計算至勞動基準法所定勞
        工強制退休年齡60歲止，聲請人之勞動年數仍有31年。
        準此，就聲請人之年齡而言，其具有相當之工作能力甚
        明。聲請人既然有20萬元之資產及相當之工作能力，就
        其積欠之171萬7209元債務，以31年之工作期間分攤償
        還，在客觀上並無不能清償債務之理。
  （二）參諸聲請人之債權人均為金融機構，債務種類均為信用
        卡、現金卡及信用貸款契約等債務。且聲請人前既皆與
        上開債權人銀行協商達成如附表二所示之還款協議，各
        債權人亦給予其相當之重建更生機會，從而，聲請人應
        努力遵循該清償計畫，而非以強制免除債務之方式為破
        產，較符合當事人間衡平之方案，況若債權銀行依據強
        制執行程序對聲請人之薪資或財產為執行，就維持聲請
        人及其共同生活之親屬為必要之財產，亦不得為強制執
        行，藉以維護聲請人及其共同生活親屬之基本生活，強
        制執行法第122條定有明文，故強制執行程序亦不致使
        聲請人陷於生活絕境中。是衡諸聲請人之財產、工作能
        力等，並非無償還債務之可能。既然聲請人有清償債務
        之可能性，其與宣告破產之要件不符。
五、再按財團費用有四：（一）破產財團之管理變價與分配所生
    之費用。（二）破產債權人共同利益所需審判上之費用。（
    三）破產管理人之報酬（四）破產人及其家屬之必要生活費
    與喪葬費，均視為財團費用。而財團債務亦有四：（一）破
    產管理人關於破產財團所為行為而生之債務。（二）破產管
    理人為破產財團請求履行雙務契約所生之債務，或因破產宣
    告後應履行雙務契約而生之債務。（三）為破產財團無因管
    理所生之債務。（四）因破產財團不當得利所生之債務。破
    產法第95條及第96條分別定有明文。聲請人主張現有20萬元
    之資產，固得成立破產財團，惟財團費用應包括破產管理人
    之報酬及破產聲請人及其家屬之必要生活費。是本院自應審
    究該破產財團之財產，是否足以清償財團費用及財團債務，
    以判定有無宣告破產之實益。經查：
  （一）倘本件准予宣告破產，自應支付破產管理人報酬，按破
        產管理人之報酬，依財政部核定之稽徵機關核算95年度
        執行業務者收入標準第1條規定，律師擔任破產管理人
        事件之報酬，係按標的物財產價值9﹪計算之。故本件
        破產管理人報酬為1萬8000元（計算式：20萬元×9﹪）
        。
  （二）依據各級法院辦案期限實施要點第2點第2項規定，破產
        事件之辦案期限為2年，則聲請人於破產期間仍須支出
        個人必要生活費用無疑，其必要生活費之計算方式有二
        ：1.依據行政院勞工委員會96年7月1日公告修正後之最
        低基本工資每月1萬7280元計算，聲請人應支出之個人
        生活費用為41萬4720元（計算式：17,280元×24月）。
        2.依據行政院主計處95年度臺灣地區平均每人每月消費
        支出為1萬7425元計算，聲請人於2年期間應支出之個
        人生活費用為41萬8200元（計算式：17,425元×24月）
        。至於申報所得稅之有關個人免稅額，僅為申報所得
        稅之扣除依據，並非個人所須之基本生活支出，以目
        前之物價水準，個人免稅額實難支應生活支出，故本
        院自不宜以所得稅之個人免稅額，作為必要生活費用
        之計算基礎。
  （三）本院前命聲請人提出現金證明、薪資收入證明及在職證
        明，並定97年3月10日調查期日，調查聲請人之資力與
        扶養權義，聲請人到庭陳述：其所提出之20萬元支票係
        由其母親所贈與，除此20萬元以外，並無其他財產可受
        清償，且其現今工作不穩定，至今尚未領到薪水，因為
        要仲介之房屋賣出才有薪資，其工作沒有底薪，亦無法
        供其每月生活開銷等語，此有本院97年3月10日訊問筆
        錄，附卷可稽。且若聲請人所提出每月應支出房租6000
        元、安養費1萬5000元等費用為真，其2年應支出扶養親
        屬費用50萬4000，準此，依據聲請人所述之現有財產於
        扣除上開破產管理人之報酬、聲請人之必要生活費用及
        受聲請人扶養親屬之費用，即已無餘額可供構成破產財
        團，自無法清償破產債權，況聲請人現無任何現金，難
        以支付破產管理人之報酬，實無法開始進行破產程序。
        職是，本件聲請人聲請宣告破產即無實益，要無宣告破
        產徒生耗費之必要，自與首揭破產制度之本旨不合。
六、按破產制度在使債務人有更新之機會，使全體債權人公平受
    償，以防止社會經濟混亂，進而維持市場經濟之機制。故債
    務人恣意消費，而意圖藉破產之途徑，將債務轉嫁與債權人
    承擔，無異鼓勵不當消費，甚至引發道德危險，嚴重戕害社
    會經濟，誠不符合誠信原則。本件聲請人95、96年度之薪資
    所得甚低，可知其與上開債權人銀行協商時，即無充足之還
    款能力，而債權人仍予其一更生機會，猶不知珍惜協商所獲
    之利益，勤勞誠實工作還款，導致無法按期清償，卻於事後
    提出形式上似乎符合宣告破產要件之財產，藉破產程序以免
    除龐大之債務。倘本院准許破產聲請，聲請人將使債權銀行
    之債權，幾乎於難以獲清償下歸於消滅，令投資債權銀行之
    社會大眾，蒙受重大之損失，其結果無異由全民共同承擔該
    惡果。是本件聲請人聲請宣告破產，實無法使多數債權人依
    據破產程序平等受償之可能。準此，基於兩造利益考量，聲
    請人向本院聲請破產宣告，於法不合，應予駁回。
七、末按，我國之破產法制，不論係債務人為法人抑或自然人，
    債務種類亦不問信用貸款或一般商業上借貸，凡符合破產要
    件者，均適用同一破產程序。然破產程序對於向銀行辦理信
    用貸款者之自然人而言，該法制無法妥適因應並符合債務人
    、債權人之需求。尤其就本件而論，聲請人積欠者均為信用
    卡、現金卡或信用貸款債務，債權人均為金融機構，其相較
    於其他，法律關係較為單純，倘依現行破產法為逕債務清理
    ，對於債務人方面，將受有失權之不利益。就債權人以觀，
    恐因程序繁瑣，將使破產財團之資源耗費於其中，使債權人
    受償可能性降低。有鑒於現今負債者激增，已衍生為社會問
    題，為使負債者得依一定之程序清理其債務，以調整其與債
    權人及其他利害關係人之權利義務關係，保障債權人之公平
    受償，並謀求負債者經濟生活之更生及社會經濟之健全發展
    ，立法院制定消費者債務清理條例，96年7月11日公布，97
    年4 月11日生效施行，是聲請人於該法生效施行後，經由該
    條例獲得更生之機會。參酌消費者債務清理條例之立法精神
    ，諸如考量債務人生存權保障，兼衡以債權人利益，預防債
    務人道德危機等，凡與現行破產法不相違背者，法院於依職
    權裁量有無宣告破產之必要性時，得併為參酌，附此敘明。
七、依破產法第5條、民事訴訟法第95條、第78條，裁定如主文
    。
中    華    民    國    97    年    5    月     15    日
                   民事第四庭   法  官  王金洲
正本係照原本作成。
如不服本裁定應於送達後10日內向本院提出抗告狀，並繳納抗告
費新台幣1,000元。
中    華    民    國    97    年    5    月     15    日
                                書記官  楊家印
附表一
┌──┬────────┬────┬─────────┬───┐
│編號│ 債權人銀行名稱 │  種類  │應繳金額含循環利息│備註  │
│    │                │        │   （新台幣）     │      │
├──┼────────┼────┼─────────┼───┤
│ １ │英商渣打銀行股份│信用卡  │155,444元         │      │
│    │有限公司        │        │                  │      │
├──┼────────┼────┼─────────┼───┤
│ ２ │聯邦商業銀行股份│同上    │6,059元           │      │
│    │有限公司        │        │                  │      │
├──┼────────┼────┼─────────┼───┤
│ ３ │臺北富邦商業銀行│同上    │83,548元          │      │
│    │股份有限公司    │        │                  │      │
├──┼────────┼────┼─────────┼───┤
│ ４ │大眾商業銀行股份│同上    │76,100元          │      │
│    │有限公司        │        │                  │      │
├──┼────────┼────┼─────────┼───┤
│ ５ │國泰世華商業銀行│同上    │62,058元          │      │
│    │股份有限公司    │        │                  │      │
├──┼────────┼────┼─────────┼───┤
│ ６ │台新國際商業銀行│信用貸款│368,000元         │      │
│    │股份有限公司臺北│        │                  │      │
│    │分公司          │        │                  │      │
├──┼────────┼────┼─────────┼───┤
│ ７ │安泰商業銀行股份│同上    │850,000元         │      │
│    │有限公司中崙分公│        │                  │      │
│    │司              │        │                  │      │
├──┼────────┼────┼─────────┼───┤
│ ８ │中國信託商業銀行│同上    │116,000元         │      │
│    │股份有限公司敦北│        │                  │      │
│    │分行            │        │                  │      │
├──┼────────┼────┼─────────┼───┤
│ ９ │  合        計  │        │1,717,209         │      │
└──┴────────┴────┴─────────┴───┘
附表二
與債權人銀行協商之無擔保債務還款計畫書
┌──┬────────┬────┬─────┬─────┬────────┬──┐
│編號│債權人銀行      │貸款種類│債務金額  │占全部債務│每月清償金額    │備註│
│    │                │        │（新台幣）│比例      │（新台幣）      │    │
├──┼────────┼────┼─────┼─────┼────────┼──┤
│ １ │英商渣打銀行股份│信用卡  │171,410元 │8.22％    │3,632元         │    │
│    │有限公司        │        │          │          │                │    │
├──┼────────┼────┼─────┼─────┼────────┼──┤
│ ２ │聯邦商業銀行股份│信用卡  │107,718元 │5.16％    │2,282元         │    │
│    │有限公司        │        │          │          │                │    │
├──┼────────┼────┼─────┼─────┼────────┼──┤
│ ３ │臺北富邦商業銀行│信用卡  │90,611元  │4.34％    │1,920元         │    │
│    │股份有限公司    │        │          │          │                │    │
├──┼────────┼────┼─────┼─────┼────────┼──┤
│ ４ │大眾商業銀行股份│信用卡  │63,613元  │3.05％    │1,348元         │    │
│    │有限公司        │        │          │          │                │    │
├──┼────────┼────┼─────┼─────┼────────┼──┤
│ ５ │國泰世華商業銀行│信用卡  │62,058    │2.98％    │1,315元         │    │
│    │股份有限公司    │        │          │          │                │    │
├──┼────────┼────┼─────┼─────┼────────┼──┤
│ ６ │台新國際商業銀行│現金卡  │350,164元 │25.85％   │11,423元        │    │
│    │股份有限公司臺北│信用卡  │188,971元 │          │                │    │
│    │分公司          │        │          │          │                │    │
├──┼────────┼────┼─────┼─────┼────────┼──┤
│ ７ │安泰商業銀行股份│信用貸款│857,413元 │41.11％   │18,167元        │    │
│    │有限公司中崙分公│        │          │          │                │    │
│    │司              │        │          │          │                │    │
├──┼────────┼────┼─────┼─────┼────────┼──┤
│ ８ │中國信託商業銀行│信用卡  │113,201元 │5.43％    │2,398元         │    │
│    │股份有限公司敦北│        │          │          │                │    │
│    │分行            │        │          │          │                │    │
├──┼────────┼────┼─────┼─────┼────────┼──┤
│ ９ │美國運通商業銀行│信用卡  │80,665元  │3.87％    │1,709元         │已清│
│    │股份有限公司    │        │          │          │                │償完│
│    │                │        │          │          │                │畢  │
├──┼────────┼────┼─────┼─────┼────────┼──┤
│    │                │        │2,085,824 │          │44,194元        │    │
│    │合計            │        │元        │          │                │    │
│    │                │        │          │          │                │    │
└──┴────────┴────┴─────┴─────┴────────┴──┘


司法院資訊處製作；財團法人民間司法改革基金會備份。
